臺灣高等法院臺中分院刑事判決
110年度上訴字第1728號

上  訴  人  臺灣南投地方檢察署檢察官 
被      告  NGUYEN CONG HONG(中文譯名：阮功宏)




上列上訴人因被告違反森林法案件，不服臺灣南投地方法院110
年度訴字第89號中華民國110年8月12日第一審判決（起訴案號：
臺灣南投地方檢察署110年度偵字第1582號），提起上訴，本院
判決如下：
    主  文
原判決撤銷。
NGUYEN CONG HONG犯修正前森林法第五十二條第三項、第一項第
一款、第四款、第六款之竊取森林主產物貴重木罪，處有期徒刑
壹年貳月，併科罰金新臺幣捌拾貳萬壹仟貳佰參拾貳元，罰金如
易服勞役，以新臺幣參仟元折算壹日，並於刑之執行完畢或赦免
後驅逐出境。
扣案鍊板壹片、背架參個均沒收。
    事  實
一、NGUYEN CONG HONG（下稱阮功宏）為逃逸外籍移工，知悉埔
    里事業區第134國有林班地，係行政院農業委員會林務局南
    投林區管理處編定管理之國有林地，且為保安林，未經許可
    不得擅自砍伐、搬運林地內之竹木及餘留之根株、殘材，竟
    與真實姓名年籍不詳綽號「阿柔」、「阿東」及其他年籍不
    詳之成年男子，共同意圖為自己不法之所有，基於結夥二人
    以上、為搬運贓物使用車輛竊取森林主產物貴重木之犯意聯
    絡，先由年籍不詳成員於民國110年3月7日前某時，自南投
    林區管理處管轄之國有林班地，以鋸切方式盜伐屬貴重木之
    臺灣紅檜，並將之鋸切成塊，隨即搬運至南投縣仁愛鄉台14
    甲線24.6公里處暫放（屬南投林區管理處埔里工作站轄管之
    埔里事業區之134國有林班地）。而阮功宏接受綽號「阿東
    」之指示後，即於110年3月7日騎乘懸掛已註銷之HMM-263號
    車牌之普通重型機車（原車牌號碼000-000號，均已報廢）
    將上開臺灣紅檜載運下山。嗣經警方於110年3月7日14時15
    分許，在南投縣仁愛鄉台14線73.7公里處對阮功宏實施攔檢
    而當場查獲，並扣得紅檜角材3塊、樹瘤1塊（共計23.03公
    斤）、鍊板1片、背架3個，而查悉上情。
二、案經南投縣政府警察局仁愛分局報告臺灣南投地方檢察署檢
    察官偵查起訴。　　
    理  由
壹、證據能力之說明：
    本件認定事實所引用之卷內所有卷證資料（包含人證、物證
    、書證），並無證據證明係公務員違背法定程序所取得，與
    本案事實亦有自然之關連性，檢察官、被告阮功宏於準備程
    序迄至本案言詞辯論終結，均不爭執該等卷證之證據能力或
    曾提出關於證據能力之聲明異議，且卷內之傳聞書證，亦無
    刑事訴訟法第159條之4之顯有不可信之情況或其他不得作為
    證據之情形，本院認引為證據為適當，是依刑事訴訟法第15
    9條之4、之5等規定，下述認定事實所引用之證據方法均有
    證據能力。
貳、認定犯罪事實所憑之證據及理由：
    上開犯罪事實，業據被告阮功宏於原審及本院審理時均坦承
    不諱（見原審卷第145至第158頁，本院卷第42頁、第73頁、
    第106頁），核與證人廖美錦於警詢時之證述情節相符（見
    警卷第14至第16頁），並有110年3月7日員警職務報告、南
    投縣政府警察局仁愛分局搜索扣押筆錄、扣押物品目錄表、
    扣押物收據、贓物認領保管單、自願受搜索同意書、現場及
    逮捕過程錄影翻拍照片、車輛詳細資料表、公路監理電子閘
    門、車號查詢機車車籍、車籍資訊系統、110年3月8日員警
    職務報告、扣押物品照片、110年4月6日員警職務報告、現
    場照片、行政院農業委員會104年7月10日農林務字第104174
    1162號公告、臺灣南投地方檢察署公務電話記錄單、南投縣
    政府警察局仁愛分局110年5月17日投仁警偵字第1100005831
    號函檢送南投縣政府警察局仁愛分局刑事案件報告書、森林
    被害告訴書、國有林產物處分價金查定書、現場相關照片及
    位置圖、行政院農業委員會林務局南投林區管理處110年5月
    13日投政字第1104211006號函檢送國有林產物處分價金查定
    書在卷可稽（見警卷第1頁、第17至第24頁、第31至第44頁
    、第49至第52頁，偵卷第16頁、第39至第44頁、第49頁、第
    54至第57頁、第59至第61頁，原審卷第71至第89頁、第95至
    第97頁），而可認定。
參、論罪之說明：　
一、按行為後法律有變更者，適用行為時之法律，但行為後之法
    律有利於行為人者，適用最有利於行為人之法律，刑法第2
    條第1項定有明文。被告行為後森林法第52條於110年5月5日
    以總統華總一經字第11000041431號修正公布，修正前森林
    法第52條第1項之法定刑為「1年以上7年以下有期徒刑，併
    科贓額5倍以上10倍以下罰金」，同條第3項規定「第1項森
    林主產物為貴重木者，加重其刑至二分之一，併科贓額10倍
    以上20倍以下罰金」；修正後森林法第52條第1項法定刑罰
    金部分提高為「併科新臺幣100萬元以上2,000萬元以下罰金
    」，第3項則規定「第一項森林主產物為貴重木者，加重其
    刑至二分之一。」比較新舊法結果，適用修正前之規定，對
    被告較為有利，依刑法第2條第1項前段規定，自應適用修正
    前之舊法論處。　　
二、本案被害地點之埔里事業區第134林班屬國有保安林地，有
    南投縣政府警察局仁愛分局110年5月17日投仁警偵字第1100
    005831號函檢附森林被害告訴書在卷為憑（見原審卷第71頁
    、第79頁）。又被告所竊取之上開紅檜係其所屬集團成員自
    國有林班切割，業據其供承不諱，並有本案被害位置照片附
    卷可佐（見原審卷第89頁），均屬森林主產物無疑。再按森
    林法第52條第3項、第4項規定，「犯同條第1項之森林主產
    物為貴重木者，加重其刑至2分之1，併科贓額10倍以上20倍
    以下罰金」、「前項貴重木之樹種，指具高經濟或生態價值
    ，並經中央主管機關公告之樹種」。行政院農業委員會已於
    104年7月10日以農林務字第1041741162號函公告森林法第52
    條第4項所定貴重木之樹種，並將紅檜列為貴重木。是被告
    所竊取之森林主產物紅檜為貴重木無訛。核被告所為係犯修
    正前森林法第52條第3項、第1項第1款、第4款、第6款之於
    保安林，結夥2人以上，竊取森林主產物貴重木而以車輛搬
    運贓物罪，並應依森林法第52條第3項規定加重同條第1項所
    定之有期徒刑至二分之一。公訴意旨固漏論「於保安林犯之
    」之加重要件，然此部分僅涉及加重條件之增減，尚非罪名
    有所不同，自毋庸變更起訴法條。被告與真實姓名不詳綽號
    「阿柔」、「阿東」及其餘真實姓名年籍不詳之共犯成員間
    ，有犯意聯絡及行為分擔，應論以共同正犯。
肆、撤銷改判及科刑之審酌：
一、原審以被告罪證明確，予以論罪科刑，固非無見。惟：①按
    法院審判之對象，為起訴之犯罪事實，並不受起訴法條之拘
    束，即起訴範圍，應以起訴書犯罪事實欄所指控之犯罪事實
    為準，檢察官如於起訴書所犯法條欄有所主張並記載，固可
    供法院之參考，如無主張並明確記載，即應由法院就起訴書
    犯罪事實欄之記載內容予以判斷，法院並不受檢察官所引起
    訴法條之拘束。故如起訴書業已載明其犯罪事實，或由其記
    載之犯罪事實，已可探知其指控被告犯罪之真意，雖誤引或
    漏引起訴法條，仍應認為業已起訴。又除刑事訴訟法有特別
    規定外，已受請求之事項未予判決，或未受請求之事項予以
    判決者，其判決當然違背法令，同法第379條第12款定有明
    文。所謂已受請求之事項未予判決者，係指法院對於起訴、
    自訴或上訴部分，本屬應行裁判之部分，而遺漏未為任何裁
    判者而言。法院審判之範圍應與起訴、自訴或上訴之範圍一
    致，是檢察官起訴裁判上一罪之案件，法院審理結果，於一
    部為有罪之實體判決時，於他部犯罪不能證明或行為不罰或
    欠缺追訴條件時，於理由中應不另為無罪或免訴、不受理之
    諭知，始稱適法，否則難謂已對起訴請求裁判之事項予以裁
    判。本案檢察官就被告參與犯罪組織乙節已於起訴事實欄記
    載被告與真實姓名年籍不詳之越南籍、我國籍男子所屬盜採
    林木集團共犯本案等語，雖起訴法條漏未引用組織犯罪防制
    條例相關法條，依前開說明，應認業已起訴，法院即應予以
    裁判，並視其審理結果於判決主文或理由中說明。原判決就
    檢察官業已起訴被告涉犯組織犯罪防制條例部分未說明審理
    結果，即有違誤。②扣案鍊板1片、背架3個係供被告用以搬
    運本案檜木所用之物，原判決未依森林法第52條第5項諭知
    沒收，亦有不當。檢察官上訴意旨固認被告所為另涉犯組織
    犯罪防制條例之罪，原判決漏未對此部份予以論罪科刑而有
    違誤等語，但依卷內證據資料尚無從認定被告涉犯組織犯罪
    防制條例罪嫌（詳後述），檢察官之上訴應無理由。然原判
    決既有上開可議之處，仍屬無可維持，應由本院予以撤銷改
    判。
二、爰以行為人之責任為基礎，審酌森林之物產均屬國有，培育
    不易，並有高額之經濟價值，被告僅為一己私利與年籍不詳
    之共犯等人共同竊取，並使用車輛搬運，侵害國家重要森林
    資源，實非足取；兼衡前述所竊取森林主產物貴重木之數量
    、材積、價值，被告犯後坦承犯行，暨其自陳為越南國中畢
    業之教育程度、家庭經濟貧困等一切情狀，量處有期徒刑1
    年2月。
三、按犯森林法第52條第3項之加重竊取森林主產物貴重木罪，
    應併科贓額10倍以上20倍以下之罰金，所謂「贓額」係指其
    竊取之森林主、副產物之價額，且贓額之計算，係以山價為
    準。又該條項關於併科罰金部分，既係以贓額（即山價）之
    倍數為準據，自屬刑法第33條第5款之特別規定，故遇此山
    價計算至百元以下者，乘以倍數後之罰金，仍應計算至百元
    以下。經查，被告所竊取之上開紅檜，山價合計為新臺幣6
    萬8,436元，此有行政院農業委員會林務局南投林區管理處1
    10年5月13日投政字第1104211006號函暨所附森林被害告訴
    書、國有林產物處分價金查定書、總售價計算、查獲竊取森
    林主產物材積表附卷可查（見原審卷第107至第111頁）。本
    院審酌本件被告犯罪情節等情，認對被告併科處贓額即山價
    12倍之罰金即82萬1,232元為適當，並諭知罰金易服勞役之
    折算標準。
四、扣案鍊板1片、背架3個，係供被告用以搬運、載送本案檜木
    所用之物，應依森林法第52條第5項規定諭知沒收；扣案之
    紅檜3塊、樹瘤1塊，均已發還被害人南投林區管理處，有上
    開贓物認領保管單在卷可參（見警卷第23頁），依刑法第38
    條之1第5項規定，爰不予宣告沒收。又未扣案之普通重型機
    車(原車牌號碼000-000號)，固係被告供載運竊得臺灣紅檜
    之車輛，惟非其所有，此有車輛詳細資料報表在卷可佐，若
    予宣告沒收，恐有過苛之虞，暨參酌起訴書稱該機車及車牌
    均已報廢註銷，不得行駛於道路，故由警察機關依相關規定
    處理，不予聲請沒收之意見，爰不宣告沒收，併予敘明。
五、被告係越南籍之外國人，在我國犯罪而受本案有期徒刑以上
    刑之宣告，對我國森林資源保育之戕害匪淺，本院認其不宜
    繼續居留國內，於刑之執行完畢後，有驅逐出境之必要，爰
    依刑法第95條規定，諭知於刑之執行完畢或赦免後，驅逐出
    境。
伍、不另為無罪諭知：　　
一、公訴意旨另以：被告上開所為，另涉犯組織犯罪防制條例之
    罪嫌等語。
二、按犯罪事實應依證據認定之，無證據不得認定犯罪事實；不
    能證明被告犯罪者，應諭知無罪之判決，刑事訴訟法第154
    條第2項、第301條第1項分別定有明文。又認定犯罪事實所
    憑之證據，雖不以直接證據為限，間接證據亦包括在內；然
    而無論直接或間接證據，其為訴訟上之證明，須於通常一般
    之人均不致有所懷疑，而得確信其為真實之程度者，始得據
    為有罪之認定。
三、訊據被告否認有何違反組織犯罪防制條例犯行。且所謂「犯
    罪組織」，不僅須由3人以上組織，並須有內部管理結構，
    以犯罪為宗旨或以其成員從事犯罪活動，具有集團性、常習
    性及脅迫性或暴力性等要件，而其中所謂「內部管理結構」
    ，雖不以其成員是否須有固定服勤時間、是否得自由離職、
    有無內部懲處違抗命令者之規範或相關義務之幫規、入幫儀
    式、成員間職務分配或職務名稱等為其要件，亦不以其有一
    定之組織形式或組織名稱為必要，而得以幫派之名稱或公司
    之型態成立，惟仍須有上下服從關係，亦即其組織內部須有
    主持人或首領與幫派層級之分，有階級領導，下屬須服從主
    持人或首領之命令行事，其主持或首領者係依上下階層領導
    之關係，聚集多眾為其組織成員，而以慣行暴力犯罪為宗旨
    或由其成員從事犯罪活動者，始該當所謂「犯罪組織」，藉
    以顯示犯罪組織之內部層級管理特性，以別於一般共犯或結
    夥犯之組成，而此係因此類犯罪組織成員間雖有發起、主持
    、操縱、指揮、參與者等區分，然係以組織型態從事犯罪，
    其內部結構階層化，並有嚴密控制關係，甚至係以企業化方
    式進行相關犯罪，其所造成之危害、對社會之衝擊及對民主
    制度之威脅，遠甚於一般非組織性犯罪之故。從而，如依個
    案事實，無從認定其相關行為人內部間係由3人以上所組織
    ，或無從認定其等內部間有上下服從關係，並無所謂主持人
    或首領與幫派層級之分，而無階級領導，即下屬須服從主持
    人或首領之命令行事，其主持或首領者係依上下階層領導之
    關係，聚集多眾為其組織成員，而以慣行暴力犯罪為宗旨或
    由其成員從事犯罪活動者，即與前揭「內部管理結構」或「
    犯罪組織」之要件不符，難認各該行為人係屬犯罪組織之成
    員，自無從遽課以違反組織犯罪防制條例第3條第1項之罪責
    。本案檢察官雖於上訴理由書中稱該所謂盜採林木犯罪組織
    主謀者為綽號「阿東」之人，綽號「阿柔」之人及被告負責
    接駁並將盜採之林木載運下山等語，然未能提出相關證據以
    為憑據，且被告供稱：綽號「阿東」之人介紹其認識臺灣籍
    老闆，其與綽號「阿柔」之人一起上山幫老闆載運木材，「
    阿東」告知本案紅檜放置地點後，其與「阿柔」一同上山搬
    運等語（見警卷第7至8頁），是依被告供述，亦無從認定「
    阿東」即是主事之人，抑或其等之間有上下服從關係。此外
    ，檢察官就該所謂「盜採林木犯罪組織」是否已存在相當之
    期間、內部管理組織、分工聽令方式、報酬分派比例等細節
    ，即是否為具持續性、牟利性、暴力性之有結構性犯罪組織
    ，均未能使本院達成毫無合理懷疑之確信，自無從論以組織
    犯罪防制條例第3條第1項之罪。本院就此本應為無罪之諭知
    ，惟此部分如成立犯罪，與被告上開違反森林法犯行有想像
    競合犯之裁判上一罪關係，爰不另為無罪之諭知。
據上論斷，應依刑事訴訟法第369條第1項前段、第364條、第299
條第1項前段，判決如主文。
本案經檢察官簡汝珊提起公訴，檢察官陳俊宏提起上訴，檢察官
施清火到庭執行職務。
中　　華　　民　　國　　110 　年　　11　　月　　30　　日
        　　刑事第六庭    審判長法　官  唐  光  義
　　　　　　　　　　　　　　    法　官  許  冰  芬
 　　　　　　　　　　　 　　　  法　官  鍾  貴  堯     
以上正本證明與原本無異。     
如不服本判決應於收受送達後20日內向本院提出上訴書狀，其未
敘述上訴理由者，並得於提起上訴後20日內向本院補提理由書（
均須按他造當事人之人數附繕本）「切勿逕送上級法院」。因疫
情而遲誤不變期間，得向法院聲請回復原狀。

                                書記官  何  佳  錡

中　　華　　民　　國　　110 　年　　11　　月　　30　　日